【裁判字號】    90,上訴,328
【裁判日期】    900420
【裁判案由】    違反水利法等
【裁判全文】
臺灣高等法院刑事判決                  九十年度上訴字第三二八號
    上  訴  人
    即  被  告  甲○○
右上訴人因水利法案件，不服臺灣板橋地方法院八十九年度訴字第一二六九號中華民
國八十九年十二月十二日第一審判決（起訴案號：臺灣板橋地方法院檢察署八十九年
度偵字第七三八五號）提起上訴，本院判決如左：
    主      文
上訴駁回。
    事      實
一、甲○○明知如附表一、附表二所示地號之土地，均屬新店溪之河川行水區，依法
    不得在該處堆置、傾倒廢棄物，竟自民國八十八年一、二月間某日起至八十九年
    六、七月間某日止（起訴書誤載為八十八年七月廿一日），在上揭土地上堆置貨
    櫃、報廢汽、機車、舊輪胎等物品及傾倒廢棄物，違規經營「大家環保回收公司
    」，並為自己不法所有之利益，未經如附表二所示之國有、公有、私有土地所有
    權人之同意，竊占如附表二所示之他人土地，因而縮減河道斷面改變地形地貌，
    嚴重影響河防安全，於颱風豪雨時，易造成河床淤積，阻塞河道，進而造成水流
    改道而影響下游附近住家安全，致生公共危險。嗣於八十八年七月廿七日上午十
    一時三十分許，經台北縣政府工務局水利巡防員當場查獲。經舉發後，甲○○仍
    繼續為上開堆置、傾倒廢棄物之行為直至八十九年六、七月間某日止。
二、案經臺灣板橋地方法院檢察署檢察官自動檢舉偵查起訴。
    理      由
一、訊據上訴人即被告甲○○固承認有於上揭時地堆置貨櫃、報廢汽、機車、舊輪胎
    等物品及傾倒廢棄物之行為，亦坦稱知悉上開土地為水利地，惟否認有何違反水
    利法和竊佔犯行，辯稱：伊使用之土地，離行水區尚有二千公尺，幾十年來，未
    曾有大水淹到該地，伊所使用之部分土地，均係其夫陳萬賞所有，以及其向余明
    祿承租，伊不知有佔用到他人的土地或公有土地云云。經查：
（一）被告堆置貨櫃、報廢汽、機車、舊輪胎等物品及傾倒廢棄物，違規經營「大家
      環保回收公司」之地點，係在新店溪左岸秀朗抽水站上游一百公尺處，使用如
      附表一、附表二所示地號之土地，均屬於行水區域，此有台北縣政府八十九年
      五月三十日八九北府工水字第一九四六八Ｏ號函及隨函檢送台北縣中和地政事
      務所八十八年十一月廿三日八八北縣中第二字第一五Ｏ七九號函、使用範圍面
      積略圖二件、新店溪河川圖籍第十一號一件等資料在卷可憑（附於台灣板橋地
      方法院檢察署八十九年度偵字第七三八五號案卷第廿二頁至第廿五頁），以及
      台北縣政府違反水利法及台灣省河川管理規則案件通知單一紙（附於台灣板橋
      地方法院檢察署八十九年度他字第八六七號案卷第四頁）、八十八年七月廿七
      日拍攝照片十幀（附於台灣板橋地方法院檢察署八十九年度偵字第七三八五號
      案卷第八頁至第十二頁）、八十八年九月十五日拍攝之照片十幀（附於同上案
      卷第十三頁至第十七頁）、八十九年五月十七日拍攝之照片十幀（附於同上案
      卷第七十七頁至第八十一頁）在卷可稽，被告所辯伊使用之水利地，非行水區
      云云，即與事實不符。又公訴人雖認被告有建造構造物、豎立廣告牌之行為，
      惟訊之被告堅決否認有建造構造物、豎立廣告牌之行為，辯稱：伊係在上開土
      地堆置活動貨櫃作為辦公室，並未搭建鐵皮屋等語。而觀之前開拍攝之照片，
      確有二只活動貨櫃，並未見任何經建造之構造物或廣告牌，是被告前揭所辯，
      尚非無稽，公訴人認被告有建造構造物、豎立廣告牌等行為，應有誤會，併此
      敘明。
（二）按水利法第九十二條之一第一項後段之罪，除須有違反同法第七十八條第一項
      各款情形外，並以「致生公共危險」為其成立要件。所謂「致生公共危險」，
      係屬具體的危險犯，僅有足以生損害之虞之抽象危險尚不足以構成該罪。但此
      所謂具體危險，指客觀上業已具備公共危險之狀態為已足，不以已經發生危害
      為必要；其具體危險之存否，仍應依社會一般之觀念，客觀的予以判定。即依
      其妨礙水流之具體情況，視其一般上是否有使水流改道、侵蝕護岸而影響附近
      住家安全之虞，以決定其危險之有無，非必已使堤岸潰缺，人、畜、房屋淹沒
      ，始得謂其危險已發生（參見最高法院七十四年度台上字第三九五八號判例、
      八十三年度台上字第四○八五號、八十五年度台上字第六一一五號判決）。茲
      查被告甲○○在上揭新店溪行水區域內之土地供堆置貨櫃、報廢汽、機車、舊
      輪胎等物品及傾倒廢棄物之行為，共計使用面積零點四一九九公頃之土地，衡
      情此之行為，足以縮減河道斷面改變地形地貌，嚴重影響河防安全，於颱風豪
      雨時，易造成河床淤積，阻塞河道，進而造成水流改道而影響下游附近住家安
      全，致生公共危險。被告所辯伊堆置物品、傾倒廢棄物所使用之水利地，未曾
      有大水淹到云云，應係卸責之語，不足採信。
（三）再查，被告所使用之土地涵蓋附表一、附表二所示之土地，除前開台北縣政府
      八十九年五月三十日八九北府工水字第一九四六八Ｏ號函及隨函檢送台北縣中
      和地政事務所八十八年十一月廿三日八八北縣中第二字第一五Ｏ七九號函、使
      用範圍面積略圖二件外，並有該等土地之土地登記謄本在卷可參（附於台灣板
      橋地方法院檢察署八十九年度偵字第七三八五號案卷第廿九頁至第七十六頁及
      附於本院審理卷），又被告雖辯稱：伊所使用之土地係其夫陳萬賞所有以及向
      余明祿承租一節，固有其提出土地所有權狀、土地租賃契約書等資料在卷可稽
      ，惟被告提出之土地租賃契約書僅針對永和市○○段第五十一地號土地，又其
      夫陳萬賞僅就附表一編號一至四之土地擁有所有權，其餘如附表二所示之土地
      ，被告甲○○並無法提出使用權源作為有利之證據，且被告占用之面積、地號
      甚廣，其辯稱不知有用到別人土地云云，顯係卸責之詞，不足採信，況且，被
      告自八十七年七月間即遭台北縣政府工務局水利巡防員取締，即知悉無權源佔
      用他人土地，但仍繼續經營回收公司，顯見被告就附表二所示之土地確有不法
      利益之意圖甚明。
（四）綜上所述，本件事證明確，被告犯行堪予認定，應依法論處。
二、核被告甲○○所為，係違反水利法第七十八條第一項第一款之規定，致生公共危
    險，應依同法第九十二條之一第一項後段科處罪刑，並有犯刑法第三百二十條第
    二項、第一項之竊佔罪。其所為上開二罪，有方法結果之牽連關係，應從一較重
    之水利法第九十二條之一第一項後段之罪處罰。公訴人雖未論及被告所為之竊佔
    犯行，惟該部分犯行與業經起訴部分，有方法結果之牽連關係，屬裁判上一罪，
    本院自得併與審究。再被告經營回收公司後雖有多次堆置廢棄汽機車、舊輪胎、
    廢棄物、傾倒廢棄物之行為，然其主觀上係基於一個違反水利法之犯意為之，應
    屬接續犯性質，尚不成連續犯，附此敘明。原審同此事實認定，依水利法第九十
    二條之一第一項後段、刑法第十一條前段、第三百二十條第二項第一項、第五十
    五條、第七十四條第一款、罰金罰鍰提高標準條例第一條前段之規定，並審酌被
    告之品行、智識程度、犯罪之手段、非法在行水區內傾倒廢棄物，足以防礙水流
    ，致生公共危險，八十七年七月間遭取締後，仍繼續傾倒廢棄物，以及被告犯罪
    之手段，生活狀況、智識程度、違法使用土地之範圍、犯罪所生之損害，及犯罪
    後態度等一切情狀，量處有期徒刑七月。又被告前未曾受有期徒刑以上刑之宣告
    ，因一時失慮，偶罹刑典，事後已將所有堆置物品、傾倒物品清除整理，有其提
    出之照片十二幀在卷足憑，經此刑之宣告後，應知警惕而無再犯之虞，原審因認
    暫不執行其刑為當，予以宣告緩刑四年，其認事用法及量刑均無不當，被告上訴
    仍執前詞，否認有竊佔等犯罪，核無理由，應予駁回。
據上論斷，應依刑事訴訟法第三百六十八條，判決如主文。
本案經檢察官蔡薰慧到庭執行職務。
中    華    民    國      九十    年      四        月     二十         日
                          臺灣高等法院刑事第八庭
                              審判長法  官  楊  炳  禎
                                    法  官  林  陳  松
                                    法  官  沈  宜  生
右正本證明與原本無異。
如不服本判決應於收受送達後十日內向本院提出上訴書狀，其未敘述上訴之理由者並
得於提起上訴後十日內向本院補提理由書（均須按他造當事人之人數附繕本）。
                          書記官  楊  翠  明
中    華    民    國      九十    年      四        月     二十三       日
附錄本判決論罪科刑法條：
刑法第三百二十條第一、二項
意圖為自己或第三人不法之所有，而竊取他人之動產者，為竊盜罪，處五年以下有期
徒刑、拘役或五百元以下罰金。
意圖為自己或第三人不法利益，而竊佔他人之不動產者，依前項之規定處斷。
水利法第九十二條之一
違反第七十八條第一項各款情形之一者，除通知限期回復原狀、清除或廢止違禁設施
外，處六千元以上三萬元以下罰鍰；因而損害他人權益者，處三年以下有期徒刑、拘
役或科或併科四千元以上二萬元以下罰金；致生公共危險者，處五年以下有期徒刑，
得併科六千元以上三萬元以下罰金。
前項行為人，未在限期內回復原狀、清除或廢止違禁設施者，得按日處罰鍰致回復原
狀、清除或廢止違禁設施完竣之日止；其情節重大者，得沒入其違禁設施及機具。
附表一
┌──┬───────────┬───────────┬────────┐
│編號│坐落地號              │所有權人              │使用權源        │
│    │                      │                      │                │
├──┼───────────┼───────────┼────────┤
│一  │永和市○○段四十五地號│余阿惡、余阿爐、余許王│被告甲○○之夫陳│
│    │                      │、余豐杪、陳萬賞、劉燕│萬賞之同意授權使│
│    │                      │                      │用              │
├──┼───────────┼───────────┼────────┤
│二  │永和市○○段四十六地號│余阿惡、余阿爐、余許王│同右            │
│    │                      │、余豐杪、陳萬賞      │                │
├──┼───────────┼───────────┼────────┤
│三  │永和市○○段四十六之二│同右                  │同右            │
│    │地號                  │                      │                │
├──┼───────────┼───────────┼────────┤
│四  │永和市○○段五十地號  │余阿惡、余阿爐、余許王│同右            │
│    │                      │、余豐杪、陳萬賞、劉燕│                │
├──┼───────────┼───────────┼────────┤
│五  │永和市○○段五十一地號│余明祿、余天生、余明坤│被告甲○○向余明│
│    │                      │、林余滿甚            │祿承租使用      │
└──┴───────────┴───────────┴────────┘
附表二
┌──┬───────────┬───────────┬────────┐
│編號│坐落地號              │所有權人              │使用權源        │
│    │                      │                      │                │
├──┼───────────┼───────────┼────────┤
│一  │永和市○○段四十四地號│中華民國              │無              │
├──┼───────────┼───────────┼────────┤
│二  │永和市○○段四十六之一│永和市                │同右            │
│    │地號                  │                      │                │
├──┼───────────┼───────────┼────────┤
│三  │永和市○○段四十七地號│台北縣                │同右          │
├──┼───────────┼───────────┼────────┤
│四  │永和市○○段四十九地號│劉萬草、劉萬居、劉阿通│同右            │
│    │                      │、劉仲吉、劉南泳、劉郭│                │
│    │                      │蔭、劉尹荏、劉莉雯、劉│                │
│    │                      │榮松                  │                │
├──┼───────────┼───────────┼────────┤
│五  │永和市○○段四十九之一│同右                  │同右            │
│    │地號                  │                      │                │
├──┼───────────┼───────────┼────────┤
│六  │永和市○○段四十九之二│同右                  │同右            │
│    │地號                  │                      │                │
├──┼───────────┼───────────┼────────┤
│七  │永和市○○段五十七地號│大陸工程股份有限公司  │同右            │
├──┼───────────┼───────────┼────────┤
│八  │永和市○○段五十七之一│永和市                │同右            │
│    │地號                  │                      │                │
├──┼───────────┼───────────┼────────┤
│九  │永和市○○段五十七之二│大陸工程股份有限公司  │同右            │
│    │地號                  │                      │                │
├──┼───────────┼───────────┼────────┤
│十  │永和市○○段五十八地號│同右                  │同右            │
├──┼───────────┼───────────┼────────┤
│十一│永和市○○段五十八之一│永和市                │同右            │
│    │地號                  │                      │                │
├──┼───────────┼───────────┼────────┤
│十二│永和市○○段五十八之二│大陸工程股份有限公司  │同右            │
│    │地號                  │                      │              │
├──┼───────────┼───────────┼────────┤
│十三│永和市○○段五十八之三│同右                  │同右            │
│    │地號                  │                      │                │
├──┼───────────┼───────────┼────────┤
│十四│永和市○○段五十八之四│同右                  │同右            │
│    │地號                  │                      │                │
├──┼───────────┼───────────┼────────┤
│十五│永和市○○段六十二地號│陳賢                  │同右            │
├──┼───────────┼───────────┼────────┤
│十六│永和市○○段六十三地號│大陸工程股份有限公司  │同右            │
├──┼───────────┼───────────┼────────┤
│十七│永和市○○段六十四地號│同右                  │同右            │
├──┼───────────┼───────────┼────────┤
│十八│永和市○○段六十四之一│永和市                │同右            │
│    │地號                  │                      │                │
├──┼───────────┼───────────┼────────┤
│十九│永和市○○段六十四之二│大陸工程股份有限公司  │同右            │
│    │地號                  │                      │                │
└──┴───────────┴───────────┴────────┘


司法院資訊處製作；財團法人民間司法改革基金會備份。
